臺灣新竹地方法院刑事判決
110年度金訴字第69號
公  訴  人  臺灣新竹地方檢察署檢察官
被      告  楊正忠




選任辯護人  朱昭勳律師
上列被告因違反銀行法案件，經檢察官提起公訴（109年度偵字
第7099號），本院判決如下： 
    主    文
楊正忠共同犯銀行法第一百二十五條第一項前段之非法辦理國內
外匯兌業務罪，處有期徒刑壹年貳月。緩刑肆年。
已繳交之犯罪所得新臺幣伍仟捌佰壹拾玖元，除應發還被害人或
得請求損害賠償之人外，沒收之。
    犯罪事實
一、楊正忠知悉除法律另有規定外，非銀行不得辦理國內外匯兌
    業務，竟與大陸地區人士周菲濤（由檢察官另行偵辦）共同
    基於非法辦理國內外匯兌業務之集合犯意聯絡，於民國108
    年6月間，將其所申辦之台北富邦商業銀行帳號00000000000
    0號帳戶（下稱富邦銀行帳戶）之帳號提供予周菲濤知悉，
    作為臺灣地區之收款帳戶，先由周菲濤與有從臺灣地區匯款
    至大陸地區需求之人聯絡後，再由周菲濤提供楊正忠上開富
    邦銀行帳戶之帳號予渠等，請渠等將委託匯兌款項匯入該富
    邦銀行帳戶內，迨周菲濤透過微信通訊軟體與楊正忠確認委
    託匯兌款項已匯入該富邦銀行帳戶後，即由周菲濤參考當日
    新臺幣兌換人民幣之匯率計算決定匯兌之人民幣金額，再指
    示楊正忠以其在大陸地區所申辦之上海浦東發展銀行帳號00
    00000000000000號帳戶，匯款人民幣至周菲濤所申辦之招商
    銀行帳號0000000000000000號帳戶或周菲濤所指定之中國建
    設銀行、戶名吳紅紅、帳號0000000000000000000號帳戶內
    ，末由周菲濤統籌分配予委託匯兌之人，楊正忠即與周菲濤
    以此方式共同非法辦理臺灣地區與大陸地區間之新臺幣與人
    民幣匯兌業務（其等辦理匯兌業務之委託匯兌款項匯出帳戶
    /匯款人、收款時間、收款金額、所使用之臺灣地區與大陸
    地區帳戶、辦理匯兌時間、匯兌交易金額等情形，詳如附表
    一所示），楊正忠則可獲取每筆匯兌金額約百分之2之利潤
    ，其因而獲利共計人民幣1,318元（換算新臺幣為5,819元，
    計算方式詳如附表二所示）。其間有真實姓名年籍不詳之詐
    欺集團成員共同基於意圖為自己不法所有之詐欺取財犯意聯
    絡，於108年6月中旬，化名為女子「唐欣婷」，透過通訊軟
    體LINE認識賴坤隆後，佯稱要介紹賴坤隆賺取美金匯率差額
    ，邀賴坤隆投資，並利用楊正忠與周菲濤（無證據證明其2
    人與該詐欺集團成員有犯意聯絡）辦理之前揭地下匯兌業務
    ，指示賴坤隆匯款至楊正忠之上開富邦銀行帳戶，致賴坤隆
    陷於錯誤，先後於108年9月6日9時17分許、同年月9日9時38
    分許，至彰化縣○○鄉○○村○○路0段000號華泰銀行，匯款新臺
    幣32,000元、15,500元至楊正忠上開富邦銀行帳戶內，再匯
    兌至大陸地區（匯兌詳情如附表一編號6、7所示）。嗣賴坤
    隆察覺受騙而報警處理，經警以涉嫌詐欺案通知楊正忠到案
    說明，楊正忠在有偵查犯罪職權之公務員發覺其前揭犯行前
    ，即向警方表示其有前揭辦理地下匯兌情事，並主動提供其
    與周菲濤間之微信對話紀錄予警方而自首。
二、案經新竹市警察局第三分局報告臺灣新竹地方檢察署檢察官
    偵查起訴。
    理    由
一、證據能力：
　　按被告以外之人於審判外之陳述，雖不符刑事訴訟法第159
    條之1至第159條之4之規定，而經當事人於審判程序同意作
    為證據，法院審酌該言詞陳述或書面陳述作成時之情況，認
    為適當者，亦得為證據；當事人、代理人或辯護人於法院調
    查證據時，知有第159條第1項不得為證據之情形，而未於言
    詞辯論終結前聲明異議者，視為有前項之同意，刑事訴訟法
    第159條之5定有明文。其立法意旨在於傳聞證據未經當事人
    之反對詰問予以核實，原則上先予排除。惟若當事人已放棄
    反對詰問權，於審判程序中表明同意該等傳聞證據可作為證
    據；或於言詞辯論終結前未聲明異議，基於尊重當事人對傳
    聞證據之處分權，及證據資料愈豐富，愈有助於真實發見之
    理念，且強化言詞辯論主義，使訴訟程序得以順暢進行，上
    開傳聞證據亦均具有證據能力。查本判決以下所引用具傳聞
    性質之證據資料，檢察官、被告楊正忠及其辯護人於本院表
    示同意作為證據（見本院卷第99-100頁），該等證據經本院
    於審判期日依法踐行調查證據程序，檢察官、被告及辯護人
    均未爭執其證據能力，於言詞辯論終結前亦未聲明異議，本
    院審酌前開證據資料作成或取得之狀況，並無違法取證或其
    他瑕疵，亦無顯不可信之情況，且與待證事實具有關連性，
    故認為適當而得作為證據，揆諸上開規定，應具有證據能力
    。
二、認定犯罪事實所憑之證據及理由：
　　上揭犯罪事實，業據被告於警詢、偵訊、本院準備程序及審
    理時均坦承不諱（見偵卷第3-5頁、第94-95頁反面、本院卷
    第95頁、第154頁、第245-246頁），且有證人賴坤隆於警詢
    時之證述可佐（見偵卷第7-8頁），復有被告與「周菲濤」
    之微信對話紀錄截圖（見偵卷第17-28頁）、被告與「台灣
    周轉群」之微信群組對話紀錄截圖（見偵卷第29-43頁）、
    台北富邦商業銀行股份有限公司竹科分行108年10月31日北
    富銀竹科字第1080000029號函所檢送被告帳戶之申請人基本
    資料表及交易明細表（見偵卷第47-49頁）、同分行109年1
    月14日北富銀竹科字第1090000001號函所檢送被告帳戶交易
    明細表（見偵卷第50-51頁）、同分行109年11月26日北富銀
    竹科字第1090000034號函所檢送被告帳戶之交易明細表（見
    偵卷第99-100頁）、被告提出之上海浦東發展銀行手機銀行
    個人跨行匯款匯出回單及臺外幣交易明細查詢（見本院卷第
    77-85頁）、内政部警政署反詐騙諮詢專線紀錄表（見偵卷
    第9頁）、彰化縣警察局員林分局村上派出所受理詐騙帳戶
    通報警示簡便格式表（見偵卷第10頁）、金融機構聯防機制
    通報單（見偵卷第12頁）、證人賴坤隆提供之華泰銀行跨行
    匯款回單（見偵卷第11頁）、證人賴坤隆與詐騙集團成員「
    唐欣婷」之LINE對話紀錄截圖（見偵卷第13-15頁反面）在
    卷可憑，足徵被告之任意性自白與事實相符，堪以採信。綜
    上，本案事證明確，被告犯行洵堪認定，應依法論科。
三、論罪科刑：
(一)按銀行法第29條第1 項所謂「匯兌業務」，係指行為人不經
    由現金輸送，而藉與在他地之分支機構或特定人間之資金清
    算，經常為其客戶辦理異地間款項之收付，以清理客戶與第
    三人間債權債務關係或完成資金轉移之行為。而「國內外匯
    兌」則係銀行利用與國內異地或國際間同業相互劃撥款項之
    方式，如電匯、信匯、票匯等，以便利顧客國內異地或國際
    間交付款項之行為，代替現金輸送，了結國際間財政上、金
    融上及商務上所發生之債權債務，收取匯費，並可得無息資
    金運用之一種銀行業務，是凡從事異地間寄款、領款之行為
    ，無論是否賺有匯差，亦不論於國內或國外為此行為，均符
    合銀行法該條項「匯兌業務」規定。再資金款項皆得為匯兌
    業務之客體，本無法定貨幣或外國貨幣等之限制，人民幣為
    大陸地區內部所定之具流通性貨幣，則人民幣係屬資金、款
    項，並無疑義（最高法院95年度台上字第5910號判決意旨參
    照）。查被告與周菲濤未經現金輸送，以前揭犯罪事實欄（
    含附表一）所示方式，為臺灣地區與大陸地區間之款項交付
    ，而為委託匯兌之人完成資金之移轉，所為自屬於銀行法第
    29條第1項規定之辦理匯兌業務。是核被告所為，係犯銀行
    法第125條第1項前段之非法辦理國內外匯兌業務罪。被告與
    周菲濤間就前揭犯行，具有犯意聯絡及行為分擔，應依刑法
    第28條規定論以共同正犯。
(二)按刑事法若干犯罪行為態樣，本質上原具有反覆、延續實行
    之特徵，立法時既予以特別歸類，定為犯罪構成要件之行為
    要素，則行為人基於同一之犯意，在密切接近之一定時、地
    持續實行之複數行為，倘依社會通念，於客觀上認為符合一
    個反覆、延續性之行為觀念者，於刑法評價上，即應僅成立
    一罪，俾免有重複評價、刑度超過罪責與不法內涵之疑慮，
    學理上所稱「集合犯」之職業性、營業性或收集性等具有重
    複特質之犯罪均屬之，例如經營、從事業務、收集、販賣、
    製造、散布等行為概念者。而銀行法第29條第1項規定所稱
    「辦理國內外匯兌業務」，本質上屬持續實行之複數行為，
    具備反覆、延續之行為特徵，應評價為包括一罪之集合犯。
    是被告與周菲濤於108年7月至同年10月間，共同先後多次辦
    理如附表一所示之非法匯兌業務行為，揆諸前揭說明，自應
    論以集合犯之實質上一罪。
(三)再按銀行法第125條之4第1、2項規定：「犯第125條、第125
    條之2或第125條之3之罪，於犯罪後自首，如自動繳交全部
    犯罪所得者，減輕或免除其刑；並因而查獲其他正犯或共犯
    者，免除其刑。犯第125條、第125條之2或第125條之3之罪
    ，在偵查中自白，如自動繳交全部犯罪所得者，減輕其刑；
    並因而查獲其他正犯或共犯者，減輕其刑至二分之一。」。
    關於自首之規定，在行為人有自動繳交全部犯罪所得之情形
    ，銀行法第125條之4第1項為刑法第62條但書所稱之特別規
    定，應優先適用。又合於自首要件者，當然包括自白之情形
    在內，於依自首規定減輕其刑後，即不能再依自白之規定，
    予以遞減（最高法院95年度台上字第5991號判決意旨參照）
    。另犯罪人在其犯罪未發覺之前，向該管公務員告知其犯罪
    ，不以自動到案向該管公務員告知為必要，即因其他犯罪受
    追問時，告知其未發覺部分之犯罪，而接受審判，仍不失為
    刑法上之自首（最高法院73年度台上字第5715號判決意旨參
    照）。查本件係因警方偵辦證人賴坤隆遭詐騙案，以涉嫌詐
    欺案通知匯款人頭帳戶申登人即被告到案說明，經警方詢問
    相關涉案事證，被告表示曾以微信通訊軟體與大陸籍友人（
    即周菲濤）共同實施地下匯兌情事，並主動攜帶微信紙本對
    話紀錄截圖予警方，且同意警方檢視其手機內之微信對話紀
    錄並完整截圖，警方始知悉其另涉有違反銀行法之犯行等節
    ，有新竹市警察局第三分局110年5月21日竹市警三分偵字第
    1100011349號函所檢附該分局偵查佐詹芷霖於110年5月19日
    出具之職務報告在卷可憑（見本院卷第181、185頁）。可知
    於被告向警方表示其有前揭辦理地下匯兌情事，並主動提供
    其與周菲濤間之微信對話紀錄予警方前，警方並不知悉其涉
    有本案違反銀行法之犯行，足認被告係在警方未發覺其犯罪
    前，即供出前揭犯行，已符合自首之要件。且被告已於本院
    審理中自動繳交全部犯罪所得新臺幣5,819元乙節，有本院
    繳納同意扣押金通知單、贓證物款收據附卷可憑（見本院卷
    第179、180頁）。揆諸前揭說明，被告已符合銀行法第125
    條之4第1項前段「自首」及「自動繳交全部犯罪所得」之要
    件，而有該減輕或免除其刑規定之適用，本院審酌其犯罪情
    節，認對被告減輕其刑為已足，尚無免除其刑之必要，爰依
    銀行法第125條之4第1項前段規定，減輕其刑。
(四)爰以行為人之責任為基礎，審酌被告無視政府對於匯兌管制
    之禁令，與大陸地區人士周菲濤共同非法辦理地下匯兌業務
    ，影響金融秩序及政府對於資金之管制，其行為應予相當程
    度之非難，惟兼衡被告犯後自首且始終坦承犯行，並已繳回
    犯罪所得，態度良好，其為他人辦理匯兌之款項非鉅，經營
    時間非長，所獲利益不高，並考量其犯罪之動機、目的、手
    段，其品行素行（參卷附臺灣高等法院被告前案紀錄表），
    暨其自陳學歷為二專畢業之智識程度、曾在新竹科學園區之
    公司工作、目前在電子公司任職、已婚、育有兩名子女現就
    讀大學、家庭經濟狀況小康之生活狀況（參本院卷第117、1
    19、246頁）等一切情狀，量處如主文所示之刑。
(五)查被告前未曾因故意犯罪受有期徒刑以上刑之宣告（按：被
    告前雖曾因竊盜案件，經臺灣臺北地方法院以77年度訴字第
    385號判決判處有期徒刑6月，緩刑3年確定，惟其緩刑期滿
    未經撤銷緩刑宣告，依刑法第76條前段規定，其刑之宣告失
    其效力），此有臺灣高等法院被告前案紀錄表在卷可憑，其
    因一時失慮致觸犯本案犯行，其犯後自首並始終坦認錯誤，
    且已自動繳交全部犯罪所得，足見其已有悔悟之心，是其經
    此次偵、審程序及科刑教訓，當能知所警惕，信無再犯之虞
    ，本院認被告所受宣告之刑，以暫不執行為適當，爰依刑法
    第74條第1項第1款之規定，併予宣告緩刑4年，以勵自新。
四、沒收：
　　按犯本法之罪，犯罪所得屬犯罪行為人或其以外之自然人、
    法人或非法人團體因刑法第38條之1第2項所列情形取得者，
    除應發還被害人或得請求損害賠償之人外，沒收之，銀行法
    第136條之1定有明文。依刑法施行法第10條之3第2項規定之
    反面解釋，關於犯罪所得之沒收，銀行法之上開規定為刑法
    相關規定之特別法，應優先於刑法適用，亦即犯銀行法之罪
    者，其犯罪所得之沒收範圍，僅限於應發還被害人或得請求
    損害賠償之人以後之餘額（最高法院108年度台上字第3577
    號判決意旨參照）。查被告因本案非法辦理國內外匯兌業務
    而實際獲得之利潤為新臺幣5,819元，業經本院核算如附表
    二所示（計算方式及認定依據詳見附表二），此為被告本案
    之犯罪所得。而被告業已將上開犯罪所得全部繳交乙情，有
    本院繳納同意扣押金通知單、贓證物款收據附卷可憑（見本
    院卷第179、180頁）。又因被告非法辦理國內外匯兌業務，
    依現存卷證資料，其所收受之款項中有部分來自證人賴坤隆
    因另案遭詐騙而受害之款項，故本案可能有應發還給被害人
    或得請求損害賠償之人之情形。爰依銀行法第136條之1規定
    ，宣告沒收被告之上開犯罪所得，並附加諭知「除應發還被
    害人或得請求損害賠償之人外」之條件，以臻周全。
據上論斷，應依刑事訴訟法第299條第1項前段，判決如主文。
本案經檢察官侯少卿提起公訴，由檢察官陳中順到庭執行職務。
中　　華　　民　　國　　110 　年　　10　　月　　25　　日
                  刑事第八庭  審判長法　官  廖素琪
                                    法  官  林哲瑜
                                    法  官  潘韋廷
以上正本證明與原本無異。
如不服本判決應於收受本判決後20日內向本院提出上訴書狀，上
訴書狀應敘述具體理由。上訴書狀未敘述上訴理由者，應於上訴
期間屆滿後20日內補提理由書狀於本院（均須按他造當事人之人
數附繕本）「切勿逕送上級法院」。
告訴人或被害人如對於本判決不服者，應具備理由請求檢察官上
訴，其上訴期間之計算係以檢察官收受判決正本之日期為準。
中　　華　　民　　國　　110 　年　　10　　月　　25　　日
                                    書記官  田宜芳
附錄論罪科刑法條：
銀行法第125條第1項
違反第29條第1項規定者，處3年以上10年以下有期徒刑，得併科
新臺幣1千萬元以上2億元以下罰金。其因犯罪獲取之財物或財產
上利益達新臺幣一億元以上者，處7年以上有期徒刑，得併科新
臺幣2千5百萬元以上5億元以下罰金。
銀行法第29條第1項
除法律另有規定者外，非銀行不得經營收受存款、受託經理信託
資金、公眾財產或辦理國內外匯兌業務。

附表一：匯兌詳情
編號 臺灣地區委託匯兌款項之匯出帳戶/匯款人 臺灣地區收款帳戶(楊正忠之臺灣地區帳戶) 收款日期時間 收款金額 (新臺幣) 大陸地區匯出帳戶(楊正忠之大陸地區帳戶) 大陸地區匯入帳戶 匯入日期 交易明細匯款編號 匯入金額(人民幣) 1 台北富邦(黃思璇)、帳號：000-000000000000 富邦銀行、帳號000000000000 108年7月4日21時44分 3,000元 上海浦東發展銀行、帳號：0000000000000000 招商銀行、戶名：周菲濤、帳號：0000000000000000 108年7月12日 DZ00000000000*** 1,735元  郵政儲匯局（起訴書誤載為國泰世華）、帳號：0000000-0000000 同上 108年7月6日（起訴書誤載為108年7月8日）21時53分 5,000元      2 玉山銀行、帳號：808-******00000000 同上 108年7月12日 16時24分 50,000元 同上 中國建設銀行、戶名：吳紅紅、帳號：0000000000000000000 108年7月12日 DZ00000000000000 21,945元  玉山銀行、帳號：808-******00000000 同上 108年7月12日 16時25分 50,000元      3 台新銀行、帳號：812-******00000000 同上 108年7月12日 18時12分 5,000元 同上 招商銀行、戶名：周菲濤、帳號：0000000000000000 108年7月12日 DZ00000000000000 837元 4 元大銀行、帳號：000-00000000000000 同上 108年7月24日 22時39分 32,000元 同上 中國建設銀行、戶名：吳紅紅、帳號：0000000000000000000 108年7月25日 DZ00000000000000 6,688元 5 元大銀行(陳博雄) 同上 108年7月30日 13時46分 70,000元 同上 中國建設銀行、戶名：吳紅紅、帳號：0000000000000000000 108年7月30日 DZ00000000000000 14,630元 6 華泰銀行(賴坤隆) 、臨櫃匯款 同上 108年9月6日9時17分 32,000元 同上 中國建設銀行、戶名：吳紅紅、帳號：0000000000000000000 108年9月6日 DZ00000000000000 6,688元 7 華泰銀行(賴坤隆) 、臨櫃匯款 同上 108年9月9日9時38分 15,500元 同上 中國建設銀行、戶名：吳紅紅、帳號：0000000000000000000 108年9月9日 DZ00000000000000 3,410元 8 國泰世華、帳號：013-*****00000000 同上 108年9月12日 22時23分 2,000元 同上 中國建設銀行、戶名：吳紅紅、帳號：0000000000000000000 108年10月8日 DZ00000000000000 6,688元  中華郵政(曾慶豐) 同上 108年10月1日 30,000元      
附表二：犯罪所得計算方式及認定依據
項目 計算方式 認定依據（證據所在卷頁） 附表一編號1 被告收款新臺幣8,000元，匯款人民幣1,735元，其獲利為人民幣35元（計算式：1,735×2％＝34.7，小數點以下4捨5入） 微信對話紀錄截圖（偵卷第18頁編號④、⑥-⑧、偵卷第38頁編號②、⑦、偵卷第39頁編號④-⑥）、被告於本院之供述（本院卷第97-98、155-156頁） 附表一編號2、3 被告收款新臺幣105,000元（換算人民幣為23,247元），其依指示匯款人民幣22,782元，實際獲利為人民幣465元（計算式：23,247-23,782＝465）  微信對話紀錄截圖（偵卷第19頁編號①-⑥、偵卷第39頁編號⑨、偵卷第40頁編號①-⑨）、被告於本院之供述（本院卷第97、155-156頁） 附表一編號4 被告收款新臺幣32,000元（換算人民幣為7,080 元），其依指示匯款人民幣6,688 元、另線上支付人民幣250 元，實際獲利為人民幣142 元（計算式：7,080-6,688-250＝142 ） 微信對話紀錄截圖（偵卷第19頁編號⑨、偵卷第20頁編號①-⑨、偵卷第21頁編號①-⑦）、被告於本院之供述（本院卷第97、155-156頁） 附表一編號5 被告收款新臺幣70,000元（換算人民幣為15,500元），其依指示匯款人民幣14,630元、另線上支付人民幣560 元，實際獲利為人民幣310 元（計算式：15,500-14,630-560＝310 ） 微信對話紀錄截圖（偵卷第21頁編號⑧、⑨、偵卷第22頁編號①-⑨、偵卷第23頁編號①、②）、被告於本院之供述（本院卷第97、155-156頁） 附表一編號6 被告收款新臺幣32,000元（換算人民幣為7,304 元），其依指示匯款人民幣6,688 元、另線上支付人民幣470 元，實際獲利為人民幣146 元（計算式：7,304-6,688-470＝146 ） 微信對話紀錄截圖（偵卷第23頁編號③-⑨、偵卷第24頁編號①-⑦）、被告於本院之供述（本院卷第97、155-156頁） 附表一編號7 被告收款新臺幣15,500元（換算人民幣為3,544 元），其依指示匯款人民幣3,410 元、另線上支付人民幣63元，實際獲利為人民幣71元（計算式：3,544-3,410-63＝71） 微信對話紀錄截圖（偵卷第24頁編號⑦-⑨、偵卷第25頁編號①-③）、被告於本院之供述（本院卷第97、155-156頁） 附表一編號8 被告收款新臺幣32,000元（換算人民幣為7,403元），其依指示匯款人民幣6,688元、另線上支付人民幣566元，實際獲利為人民幣149元（計算式：7,403-6,688-566＝149） 微信對話紀錄截圖（偵卷第25頁編號④-⑨、偵卷第26頁編號①-⑨、偵卷第27頁編號①-③）、被告於本院之供述（本院卷第97、155-156頁） 被告獲利即本案犯罪所得共計人民幣1,318元（計算式：35＋465＋142＋310＋146＋71＋149＝1,318），依臺灣銀行110年3月29日（按：檢察官、被告及辯護人均同意以此次準備程序期日為匯率換算基準日）人民幣現金賣出收盤匯率4.415計算，換算新臺幣為5,819元（計算式：1,318×4.415＝5,818.97，小數點以下4捨5入）